【裁判字號】    99,台上,1843
【裁判日期】    990325
【裁判案由】    誣告
【裁判全文】
最高法院刑事判決            九十九年度台上字第一八四三號
上  訴  人  甲○○
自訴代理人  林契名律師
被      告  乙○○
選任辯護人  劉師婷律師
上列上訴人因自訴被告誣告案件，不服台灣高等法院中華民國九
十七年一月三十日第二審判決（九十六年度上訴字第三七五二號
，自訴案號：台灣台北地方法院九十五年度自字第一七四號），
提起上訴，本院判決如下：
    主  文
上訴駁回。
    理  由
按刑事訴訟法第三百七十七條規定：上訴於第三審法院，非以判
決違背法令為理由不得為之；是提起第三審上訴，應以原判決違
背法令為理由，係屬法定要件。如果上訴理由書狀並未依據卷內
訴訟資料具體指摘原判決不適用何種法則或如何適用不當；或所
指摘原判決違法情事，顯與法律規定得為第三審上訴理由之違法
情形不相適合；均應認其上訴為違背法律上之程式，予以駁回。
本件原判決維持第一審諭知被告乙○○無罪之判決，駁回上訴人
即自訴人甲○○（下稱上訴人）在第二審之上訴。上訴人之上訴
意旨略稱：（一）原審於民國九十六年九月十七日行準備程序時
，上訴人並未委任代理人到場，原審竟於上訴人未有代理人到場
之情形下，仍踐行準備程序，顯然違反刑事訴訟法第三百十九條
第二項之規定，有判決不適用法則之違法。（二）被告於偵審中
具結而為證述時，從未提及「推測」、「猜想」等詞，其刑事陳
報狀(一)內記載：「四、我與許智鈞想儘速進大樓搭電梯回我家，
到我家樓下時，甲○○先衝進我家大樓，阻擋去路，令我感到非
常害怕不敢回家」，亦係肯定之指證，其目的顯在使檢察官於被
告指訴上訴人妨害自由乙案中，誤信上訴人確有擋住電梯之行為
。被告臨訟改稱：係主觀推測上訴人有擋住電梯不讓渠進入之行
為云云，顯屬臨訟卸責之詞，不足採信。原判決未予詳查，逕採
信被告及許智鈞之證言，其採證與經驗法則有違。（三）依據被
告供稱：「（問：後來被告【指上訴人】有沒有跟到門口？）有
，我們家後門有左右兩個門，我跟許智鈞從左邊的門進去，被告
從右邊的門進去，我進去以後還請許智鈞幫我關右邊的門，沒想
到被告已經從右邊的門衝進去了」，足認上訴人係在被告進入左
邊大門後，才由右邊大門進入。此與被告於刑事陳報狀(一)中所載
：「四、我與許智鈞想儘速進大樓搭電梯回我家，到我家樓下時
，甲○○先衝進我家大樓，阻擋去路，令我感到非常害怕不敢回
家」（即指稱係上訴人先衝進大門阻擋去路），顯相矛盾。原判
決就此疑點未予審究、說明，即採信被告之辯解，有應於審判期
日調查之證據未予調查及理由不備之違法。（四）被告於第一審
準備程序雖供稱：「我說許智鈞陳述是對的，是指以我自己當天
的經歷，當天我已經要回家了，我認為自訴人會在電梯口堵我，
雖然我沒有看到，可是我從大樓出來以後，我經過了他進去的那
個門，他沒有在通道上，我就覺得他在電梯口，因為那邊只有通
道和電梯」。惟被告住家樓下電梯處另有一前門，被告隱匿其住
處另有前門之事，顯為掩飾其主觀上認知上訴人不在走道上，即
在電梯口之謊言；況縱令被告主觀上認為「上訴人在電梯口等她
」等情屬實，惟此與「上訴人擋住電梯」，仍屬二事，其竟於檢
察官偵查時具結證稱：「上訴人擋住電梯」，自屬偽證。原判決
未予詳查，復未說明「被告為何對其住處另有前門之事避而不談
」，自有採證違背經驗法則、論理法則及理由不備等違法。（五
）被告、許智鈞及李承宗於因本案衍生之另案偵審中，從未供稱
：上訴人踩油門又剎車等語，嗣被告於第一審改稱：「我看到那
個甲○○，他是以開車，就是踩油門踩剎車踩油門踩剎車這樣，
要逐步逼近李承宗」，證人許智鈞、李承宗即附和其詞。又上訴
人與李承宗從無過節，原審未調查上訴人擬開車衝撞李承宗之原
因，即遽爾採信彼三人事後經串謀之供述，此部分採證顯與經驗
法則有違。（六）妨害自由乃告訴乃論之罪，以「告訴」為訴追
條件。被告雖非主動對上訴人提起妨害自由之告訴，惟其所提出
之「刑事陳報狀」，即足以表明其有對上訴人提出告訴之意，原
審拘泥於書狀名稱為「刑事陳報狀」，而非「刑事告訴狀」，致
誤認被告之行為不成立誣告罪，有適用法則不當之違法。（七）
上訴人於原審聲請傳喚檢察官楊智綸、林禎瑩，意在證明渠等是
否知悉被告之指訴乃其主觀上之臆斷，而非親身見聞；傳喚警員
莊祐銓、陳旭浩作證，意在證明上訴人於修車廠打電話報警之情
況；傳喚證人許智鈞、李承宗，並勘驗現場，則為釐清事實真相
。原審就上訴人聲請調查之上開證據，俱未調查，顯有應於審判
期日調查之證據未予調查之違法。（八）原判決就上訴人自訴被
告於九十五年五月十日在台灣台北地方法院檢察署訊問及於九十
五年十一月六日在台灣台北地方法院審理時具結作證涉犯偽證部
分，未說明其所為不構成偽證罪之理由，有理由不備之違法等語
。
惟查：原判決依憑調查證據之結果，並綜合卷內證據資料，以第
一審認不能證明被告涉嫌牽連犯被訴之誣告、偽證等罪，而為無
罪之諭知，於法並無不合，因而維持第一審諭知被告無罪之判決
，駁回上訴人在第二審之上訴，已於理由內詳敘其調查證據之結
果及取捨證據認定之理由，並就上訴人之指訴，認尚非可執為不
利於被告認定之依據，詳予說明。復依憑卷內證據資料，於理由
內分別說明：「被告就有無親見自訴人（即上訴人，下同）擋住
伊住處電梯口乙事，於偵訊中及原審（指第一審，下同）審理中
所述固不一致，……是被告事後雖改稱：未親見自訴人擋在電梯
門口，但其前陳述自訴人阻擋伊返家等節，乃依據伊住處一樓左
右各一個後門可通往電梯間，推測自訴人應已由另一個門進入一
樓電梯間，又依當天自訴人緊跟不捨之行為判斷，自訴人很有可
能已搶先阻擋在電梯口，故伊不敢入內，立即折返往外走，亦屬
合理懷疑」、「證人許智鈞雖未見自訴人擋在電梯門口，惟其與
被告自左後門進入大樓一樓時，本想將右後門關閉，但發現自訴
人已下車而由右後門進入大樓一樓，故推測自訴人極有可能在電
梯間攔阻被告，核其與被告之推測情節相同，亦足認被告之懷疑
，尚非全然無據」、「自訴人當天既開車緊跟被告長達四小時左
右，最後跟上停車後，再尾隨被告進入被告住家大樓內，衡情當
無要從前門直接走出去之理，被告主觀上逕自判斷自訴人應在電
梯門口阻撓伊上樓返家，誠屬人情之常，此或與事實有所出入，
但因誤會而有錯誤，……，亦難認被告係捏詞虛構事實」、「自
訴人雖指稱：被告、許智鈞、李承宗於本案審理中證述所謂之『
衝撞』究何所指、『衝撞』距離及速度、兩車車頭方向、李承宗
是否因雨撐傘、許智鈞與被告究係將李承宗『拉』或『推』走等
情，陳述不一，渠等陳述顯不可信云云。惟供述證據具有其特殊
性，非如物證具有不變性，以人之記憶程度差異、生活經驗、語
言習慣、表達能力，均有不同，……已難期渠三人就自訴人開車
衝撞之細節為完全一致之說明。況就『衝撞』而言，被告及證人
李承宗、許智鈞於前案警詢、偵查及審理中均未明確陳述細節，
再據被告於原審九十六年五月二十九日準備程序陳稱：『我看到
那個甲○○哪，他是，他是以，開車，就是踩油門踩剎車踩油門
踩剎車這樣，要，要逐步逼近李承宗』，證人李承宗於原審九十
六年六月二十七日審理期日亦具結證稱：『自訴人緊急剎車二次
』，證人許智鈞於同期日也證述：『自訴人開一下就緊急剎車，
又開一下又緊急剎車』、『自訴人踩油門又剎車』、『自訴人的
目標就是李承宗，因為他開車加油門又剎車，而且車頭是對著李
承宗』，則渠三人均陳述所謂『衝撞』乙節，係指油門、剎車輪
流踩而逐步逼近之意，並無不一致之情形」、「自訴人另聲請傳
訊檢察官楊智綸、林禎瑩以證明渠等是否知悉乙○○之指（證）
述係其主觀上之判斷、臆測，而非親自見聞；傳喚警員莊祐銓、
陳旭浩以證明自訴人於修車廠打電話報警之情形，以及再傳喚證
人許智鈞、李承宗到庭作證，並勘驗現場云云，惟檢察官對於偵
查案件之判斷，已顯示於偵查結果之書類中，本件警員係事後到
場，亦無以證明案發經過，俱無傳訊必要，又證人許、李二人就
自訴人開車衝撞之經過，均已供明在卷，且本件事證已明，亦無
再度傳喚及履勘現場必要」。從形式上觀察，原判決並無不適用
法則、適用法則不當、採證違背論理法則、經驗法則、理由不備
、證據調查未盡等違背法令之情形。上訴意旨（二）、（三）、
（四）、（五）、（七）均置原判決理由內已詳予說明之事項於
不顧，徒憑已意，仍就事實審法院無違於證據法則之採證認事自
由判斷職權之合法行使，再為單純事實上爭執，俱不足以辨識原
判決已具備違背法令之形式要件。又「前項自訴之提起，應委任
律師行之」為刑事訴訟法第三百十九條第二項所明定，而「第二
審之審判，除本章有特別規定外，準用第一審審判之規定」，復
於同法第三百六十四條著有明文。則上訴人就第一審諭知被告無
罪之判決提起第二審上訴時，並未委任律師行之，原審未命補正
，即於九十六年九月十七日行準備程序，此部分踐行之訴訟程序
，雖屬於法有違，惟上訴人已於同年十月八日委任林契名律師為
代理人，並於同年月九日遞送委任狀予原審法院（見原審卷第三
九頁至第四一頁），嗣原審即依法通知代理人林契名律師到庭，
林契名律師亦於九十七年一月十六日原審行審判程序時，到庭執
行代理人職務，有審判程序筆錄在卷可按，則其原有違反刑事訴
訟法第三百十九條第二項規定之程序瑕疵，應已治癒。上訴意旨
（一）執此指摘原判決不適用法則，殊屬誤會。又上訴人涉犯之
妨害自由另案，係檢察官於偵辦自訴人告訴被告竊盜、恐嚇等罪
乙案時，經訊問發現，上訴人於九十五年一月二十日中午十二時
至下午四時許，持續駕車緊跟被告所駕車輛，涉有妨害自由罪嫌
，乃主動簽分偵辦，嗣並以刑法第三百零四條第一項之強制罪名
，將上訴人提起公訴，有簽呈影本乙紙在卷可按（見九十五年度
偵字第六五六０號卷第一頁）。而刑法第三百零四條第一項之強
制罪，並非告訴乃論之罪，檢察官訴追該項犯罪與否，並不以告
訴人已提出告訴為前提。至於被告於該案偵查期間所提出之陳述
狀，均係於上訴人涉犯之前揭妨害自由案件，業經檢察官開始偵
查後，始以告訴人身分遞送至台灣台北地方法院檢察署，其目的
應在以其陳述之事實，回應檢察官已開始之偵查，而非積極性之
申告。原判決理由說明：「本件相關連之自訴人所涉妨害自由乙
案……檢察官……主動簽分偵辦……並非被告主動提出告訴，被
告之前揭刑事陳報狀，亦核與誣告罪之要件有間」，與上揭卷內
資料之內容，並無牴觸。上訴意旨（六）執此指摘原判決適用法
則不當，顯與法律規定得為第三審上訴理由之違法情形不相適合
。再依原判決理由說明：「徵諸自訴人繪製之被告住處大樓一樓
平面示意圖，自訴人亦不否認其當時行進路線係由右後門進入該
處一樓，經過階梯、電梯門前方，再由前大門離去。而觀諸該一
樓之配置，由左、右後門進入後，經過階梯，即抵達電梯門口，
左、右後門通道之間，有八吋防火磚牆隔開，故被告與自訴人各
自從左、右後門入內後，必須行至電梯門口，始可看見對方，且
自訴人除折返由右後門離開外，勢必經過電梯門口，始可由前大
門離去，此外，自訴人並無其他途徑可走。衡情，當時被告與許
智鈞從左後門進入樓梯間、尚未達電梯前，被告即預慮自訴人搶
先在前方大門口等候，故請許智鈞關閉右後門以免自訴人入內，
但許智鈞前往右後門時，發現自訴人已從右後門進入，而以一般
智識之人依常情判斷，自訴人極有可能已行至前大門口、電梯門
口處等候。此即，被告與證人許智鈞何以主觀上均會認為自訴人
有『阻擋電梯』之情事。況查，自訴人因於當天即九十五年一月
二十日中午起，駕駛車牌號碼六六一九－ＤＡ號自用小客車，一
路尾隨被告至下午四時許返回住處之行為，業經本院（指原審法
院）以九十六年度上易字第三七號刑事判決論自訴人以強制罪名
，處有期徒刑四月得易科罰金確定在案。而自訴人當天既開車緊
跟被告長達四小時左右，最後跟上停車後，再尾隨被告進入被告
住家大樓內，衡情應無祇從前門直接走出去之理，被告主觀上逕
自判斷自訴人應在電梯門口阻撓伊上樓返家，誠屬人情之常，此
或與事實有所出入，但係因誤會而有錯誤……亦難認被告係捏詞
虛構事實，而為虛偽證述，故陷自訴人於罪」（見原判決正本第
六頁第三行至第二六行）、「自訴意旨所指各節，均難憑為認定
被告涉有誣告、偽證犯嫌之情事，……被告犯罪應屬不能證明，
原審基此為其無罪之諭知，核無不合，自訴人上訴意旨猶執陳詞
認被告涉有自訴意旨所指訴之犯行，而指摘原判決不當，顯無理
由，應予駁回」（見原判決正本第十二頁第二四行至第二八行）
。則原審顯已依憑調查證據之結果，就其何以認定被告被訴之偽
證罪嫌應屬不能證明乙節，詳予說明。上訴意旨（八）執原判決
未說明被告所為何以不成立偽證罪云云，指摘原判決理由不備，
顯非依據卷內資料而主張。綜上所論，本件上訴違背法律上之程
式，予以駁回。
據上論結，應依刑事訴訟法第三百九十五條前段，判決如主文。
中    華    民    國  九十九  年    三    月  二十五  日
                      最高法院刑事第七庭
                          審判長法官  林  永  茂
                                法官  蘇  振  堂
                                法官  蕭  仰  歸
                                法官  林  立  華
                                法官  徐  昌  錦
本件正本證明與原本無異
                                      書  記  官
中    華    民    國  九十九  年    四    月    六    日
                                                      V

司法院資訊處製作；財團法人民間司法改革基金會備份。
